臺灣宜蘭地方法院民事判決　　　　　　　 92年度訴字第243號
原　　　告　戊○○
　　　　　　　　　　　15弄3.
訴訟代理人　陳倉富律師
被　　　告　乙○○
訴訟代理人　游孟輝律師
複代理人　　己○○
被　　　告　丁○○
　　　　　　　　　　　之2號3.
訴訟代理人　林正欣律師
當事人間請求塗銷所有權移轉登記事件，本院於94年8月30日言
詞辯論終結，判決如下：
    主  文
被告乙○○應將如附表一之土地，於民國 (下同)92 年5月27日
以買賣為登記原因所為之所有權移轉登記予以塗銷。
被告丁○○應將如附表二所示之土地及建物，於92年5月28日以
買賣為登記原因所為之所有權移轉登記予以塗銷。
訴訟費用由被告負擔。
    事實及理由
一、原告於起訴狀送達後之92年11月5日於訴之聲明第2項擴張被
    告丁○○應塗銷登記之標的為附表二所示 (起訴時請求塗銷
    登記之標的不包括附表二編號 2之土地及編號2之建物)，依
    民事訴訟法第255條第1項第3款規定，應予准許。
二、原告主張：附表一、附表二 (附表二編號2之土地及編號2之
    建物是92年11月5日追加)所示不動產原為訴外人丙○○所有
    。丙○○於 92年5月11日清晨，在工作宿舍，持兇器攻擊原
    告頭部等，致原告受顏面骨骨折、左眼球破裂、臉部撕裂傷
    、右眼視網膜剝離及出血、雙眼無光感等難以回復之重大傷
    害，原告為保全此損害賠償債權，聲請假扣押，經鈞院於92
    年5月23日以92年裁全字第417號裁定准許，丙○○於將受強
    制執行之際，為免受強制執行，圖謀脫產及損害原告債權，
    竟與被告共謀以虛偽買賣，於 92年5月27日將附表一所示之
    不動產，虛偽移轉登記予被告乙○○，於 92年5月28日，將
    附表二所示之不動產虛偽移轉登記予被告丁○○。上開不動
    產買賣及移轉登記行為，乃通謀虛偽意思表示所為，當然無
    效。 原告業經法院判決確定，取得對丙○○新台幣 (下同)
    5, 466,393元及法定遲延利息之損害賠償債權，丙○○怠於
    行使其對被告之回復所有權之權利，爰依民法 第242條、第
    243 條但書規定，代位丙○○請求被告塗銷上開不動產所有
    權移轉登記。並聲明：如主文所示。
三、被告乙○○則以：原告主張被告與丙○○通謀而為虛偽意思
    表示，應負舉證責任。被告與丙○○是兄弟，附表一之不動
    產買賣以口頭約定，總價70萬元，因丙○○之妻陳玉英於92
    年農曆除夕，曾向被告借貸5萬元，丙○○於 92年3、4月間
    復先後向被告借35萬元及30萬元，上開借款合計70萬元，轉
    為支付買賣價金等語置辯。並聲明：駁回原告第一項聲明。
四、被告丁○○則以：原告主張被告與丙○○通謀而為虛偽意思
    表示，應負舉證責任。丙○○確積欠被告 230萬元債務，30
    萬元匯款償還，200萬元以附表二不動產抵償等語置辯。
    並聲明：駁回原告第二項聲明。
五、本件經爭點爭理，兩造同意不爭執事實如下：
(一)原告對訴外人丙○○有新台幣5,466,393元及自92年12月5日
    起至清償日止之法定遲延利息之損害賠償債權。
(二)丙○○分別於 92年5月27日及同年月28日，均以買賣為原因
    ，將其所有如原告提出之追加起訴暨更正狀所附附表一、附
    表二之不動產，分別辦理所有權移轉登記與被告乙○○及丁○○。
(三)丙○○現名下無任何財產。
六、原告主張丙○○將其所有如附表一、附表二之不動產，以買
    賣為原因，分別於 92年5月27日及同年月28日，移轉所有權
    登記與被告乙○○及丁○○之行為是通謀虛偽意思表示所為
    ，應屬無效，為被告所否認，並以上開情詞置辯。是本件兩
    造主要爭執事項為 (一)丙○○於92年5月27日以買賣為原因
    ，將其所有如附表一之不動產，辦理所有權移轉登記與被告
    乙○○之行為是否通謀虛偽意思表示所為。(二)丙○○於92
    年5月28日以買賣為原因，將其所有如附表二之不動產，辦
    理所有權移轉登記與被告丁○○之行為是否通謀虛偽意思表
    示所為。(三)原告代位丙○○請求被告將上開附表一、二所
    示之不動產所有權移轉登記予以塗銷，有無理由。茲分論如
    下：
(一)丙○○於 92年5月27日以買賣為原因，將其所有如附表一之
    不動產，辦理所有權移轉登記與被告乙○○之行為是否通謀
    虛偽意思表示：
１、查系爭不動產買賣未立任何買賣私契，明定交易總價金、交
    款方式及移轉所有權與交付不動產時程，為被告乙○○所不
    爭，顯有違坊間交易慣例，且被告乙○○提不出任何支付買
    賣價金之金錢支出紀錄，丙○○也無任何收受買賣價金之金
    錢存入紀錄，亦非常態；又丙○○於 92年5月11日持兇器毆
    打戊○○，致其受重傷， 92年5月15日丙○○及被告乙○○
    、被告丁○○即一起到代書庚○○事務所，委託薛代書辦理
    附表一、二之不動產之過戶，有庚○○於本院94年易字第42
    號刑事一案 (下稱刑事一案) 審理中證述明確，地政機關並
    分別於92年5月27日及28日完成登記 (送件時間均92年5月15
    日)，有宜蘭縣宜蘭地政事務所 92年10月14日宜地一21字第
    09200104  94號函及所附土地登記申請資料在卷可稽，致戊○○聲請之假扣押，經法院於 93年5月23日裁定准許後，於
    同年月28日聲請強制執時，乃查封無著，有本院92年執全字
    第231號卷證足按。丙○○於重傷害案發後僅4天時間，就可
    以為附表一、二之不動產找到買者，談好價格，完成交易嗎
    ，其快速之程度，已異乎常情，況參以後述之刑案資料，買
    賣雙方均不知過戶房地之市價行情，這又如何計算買賣價金
    ，成立買賣關係，且系爭房地之買受人即被告分別是丙○○
    之親兄弟及好朋友。是系爭不動產買賣是否真實，即大有可
    疑。
２、雖被告乙○○辯稱土地買賣價金，是以丙○○向其所借款項
    70萬元抵作買賣價金一節。據丙○○於刑事一案警訊中陳稱
    ：於92年3、4月間向被告乙○○借70萬元，因為當時我妻子
    去世，我沒錢辦喪事，才向乙○○借貸70萬元，乙○○係以
    現金交付，那筆錢全數花在我妻子的喪葬費用上，所以於 5
    月將土地過戶給乙○○抵債，但不知二筆土地之市價為何等
    語 (92年偵字第24 83號卷第9、10、33、34頁 )，於檢察官
    偵查中改稱：是我嫂嫂林甲○○ (即乙○○之妻) 以現金借
    給我的等語 (同上偵卷第49、50頁 )，於本院審理中以證人
    身分證稱：我太太在過世前向林甲○○借 5萬元，過世後我
    向林甲○○分二次借，各借30萬元及35萬元，這些錢為我太
    太辦喪事，還有還一些錢 (再後問其還誰錢，改稱沒有還別
    人錢，剩下的錢自己用)等語 (本院94年易字第42號卷94年7
    月 20日審理筆錄)。其就借款人、借款次數、時間、用途、
    交付現金之人，前後說詞反覆不一，自難令人信其確有借貸
    一事，且其既不知土地市價行情，又如何作價抵債，亦有不
    合情理之處，其供述尚難採認。
３、被告乙○○本人於刑事一案警訊中供稱： 92年3月間丙○○
    因其妻死亡，向我借貸 70萬元，所以才會將2筆土地過戶給
    我抵債，我不知2筆土地市價等語 (同上偵卷第13、14頁)，
    於檢察官偵查中供稱：今年 (92) 3、4月間，因他太太生病
    很久，於過完年過世，需要用錢，向我借70萬元，我叫他去
    找我太太，(問：有說要如何還錢？)他有說因他沒有在賺錢
    ，所以要將祖產過戶給我等語 (同上偵卷第 50頁)，於本院
     94年7月20日審理時，其拒絕以證人身分接受訊問，但對丙○○以證人身分證述：係其太太在過世前向林甲○○借 5萬
    元，過世後其再向林甲○○分二次借，各借30萬元及35萬元
    等語並不否認，並於審判長就其被訴事實訊問時供稱：我也
    不知道他 (指丙○○) 借錢用到哪裡去，也沒打算他會還等
    語 (同上審理筆錄) 。被告乙○○於刑事一案警偵訊中就丙○○向其借款之時間、次數、借款用途等等之供詞，與其本
    人及丙○○於上開審理中供述不符，是其就上開借貸一事之
    說詞，亦是反覆不一，且其既不知土地市價行情，又如何作
    價抵債，亦有不合情理之處，其所稱與丙○○間有70萬元借
    貸一事，尚難採信。
４、證人林甲○○於刑事一案第一次警詢供稱：92 年3月間丙○○向我先生乙○○借貸70萬元，是我標會來的錢，丙○○才
    將2筆土地過戶給乙○○抵債，我不知這2筆土地市價多少等
    語 (同上偵卷17頁) ，於第二次警詢供稱我共標了二會借給
    丙○○，第一次在92年2月15日，第二次在4月15日，於偵查
    中改稱：丙○○今年 (92) 3、4月間跟我借錢，因為他太太
    往生沒錢跟我借，分二次借，第一次 5萬元，是他太太跟我
    借，第二次拿30萬元，後來再拿 30萬元，(問: 有無跟他說
    好要如何還錢？) 他有告訴我要將跟我先生共業的祖產一半
    過戶給我們等語 (同上偵卷第51頁) ，於本院審理中證稱：
    丙○○太太過世前那一年向我借5萬元，丙○○又來借2次，
    一次30萬元，一次35萬元，沒有算利息， (問：丙○○借錢
    用途？) 有聽說他沒錢醫他太太的病，及後來的喪葬費，他
    太太過世前，他沒向我借過錢等語。雖證人陳文成及陳秀珠
    夫妻於警訊、偵查或審理中證稱林甲○○有參加互助會，於
    92年2月15日及同年4月15日得標，分別收受會款289,000 元
    及 288,000元，縱認屬實，並不因此就可以推論這些錢是借
    給丙○○。況證人於第一次警詢供稱之借款次數 1次，且是
    丙○○向乙○○借，金額70萬元，於偵查中稱分 3次借，丙○○太太過世前借 5萬元，丙○○再借30萬及35萬元，前後
    供述不一，且依證人所稱其用兩次標會錢借丙○○，但其第
    2次標會在4月15日，當時丙○○太太已過世並出殯 (3月初)
    很久，其稱丙○○為太太喪葬費向其借款，亦有不符，是其
    所證乙○○與丙○○間有70萬元借貸一事，尚難採信。
５、參以上開借貸，未書立任何書面或立下任何字據，未約定利
    息，未約定償還時間等等，業經被告乙○○或丙○○、林甲○○等人也先後於刑事一案或本件言詞辯論時供述明確，已
    與常情不合，且被告乙○○在丙○○前次借款未償還前，為
    何會一再借與丙○○，亦反乎常情，況最重要之資金往來紀
    錄，付之闕如，縱認貸與人用標會錢給付屬實，借款人借了
    數十萬元，竟然也沒有任何資金存入紀錄，難道數十萬元之
    現金，不會先入帳，就擺在身邊嗎，豈非悖於常情。
６、綜上各情，被告乙○○辯稱附表一土地買賣，是以丙○○向
    其所借款項70萬元抵作買賣價金一節，尚難採信。從而，原
    告主張該買賣虛偽不實，故移轉登記行為乃通謀虛偽意思表
    示所為，自堪信為真實。
(二)丙○○於 92年5月28日以買賣為原因，將其所有如附表二之
    不動產，辦理所有權移轉登記與被告丁○○之行為是否通謀
    虛偽意思表示所為：
１、此部分不動產買賣同樣未立任何私契，明定交易總價金、交
    款方式及移轉所有權與交付不動產時間，為被告丁○○所不
    爭，同有違坊間交易慣例，且被告丁○○提不出任何支付買
    賣價金之金錢支出紀錄，丙○○也無任何收受 200萬元價金
    之存入紀錄，亦非常態；又丙○○迅速於 92年5月11日持兇
    器毆打戊○○，致其受重傷後之第 4日，即將附表一、二之
    不動產以買賣為由，一起請代書辦理過戶與被告二人之事實
    ，已如上述。是此部分不動產買賣是否真實，已大有可疑。
２、雖被告辯稱丙○○確積欠伊 230萬元債務，其中30萬元匯款
    償還， 200萬元以附表二不動產價金抵充一節。惟據丙○○
    於刑事一案警訊中陳稱：於91年6、7月間和丁○○在台北縣
    七堵鄉共同經營自助餐生意經營不善虧本，及後來向丁○○
    陸續所借，總金額為230萬元，沒有相關文件證明，（ 附表
    二編號1之土地建物）土地建物，大約價200萬元，係丁○○
    主動說反正你要去服刑了，乾脆將你的土地及房屋過戶給我
    等語 (93年偵字第57第10、11、12頁 )；於檢察官偵查中改
    稱：我欠她 (指丁○○ )200 萬元，91年與丁○○合夥之自
    助餐生意失敗，資金是先向丁○○借，該生意失敗與借錢沒
    關，從89年開始因為家用及我太太生病陸續跟她借錢，每次
    最多借10萬元，最少 2、3萬元，不曾還過她，才會欠到200
    萬元，二間 (指附表二編號1、2二棟房地) 市○○○○○道
    ，我自己估價大概要200萬元 ( 93年偵字第57號卷第31、32
    、3 3頁)。於本院94年7月20日審理中則供稱：欠她 ( 指丁○○ )200 萬元，做生意欠她多少不記得，借多少也不記得
    ，警訊中說向她借 230萬元屬實，但有還30萬元，是太太過
    世後賺的，過戶給她的房地價值多少，我不知道等語。其就
    債務總金額、借款時間、曾否清償過之說詞，前後反覆不一
    ，且既不能確知土地市價，如何作價抵債，而多次借貸又無
    任何字據，也記不得借貸與合夥生意虧損之明細，又如何得
    出積欠總金額，所供每次借貸最多與最少之金額，與後述被
    告丁○○之供述亦有未合，是其供稱積欠被告丁○○債務20
    0萬元或230萬元云云，尚難採信。
３、被告丁○○於刑事一案警訊中供稱： (問丙○○為何會欠你
    錢，欠多少？) 丙○○於91年6、7月間和我在台北縣七堵鄉
    共同經營自助餐生意經營不善虧本，及後來陸續向我借貸，
    總金額為230萬元，就附表一編號1之房地不知市價多少，丙○○以上開房地過戶予我後， 230萬元債務全部抵銷，沒有
    訂買賣契約，我主動對丙○○說反正你要去服刑了，乾脆過
    戶給我，是他親口告訴我他和人打架，可能要去服刑等語 (
    詳93年偵卷第57號16、17頁) 。於檢察官偵查中改稱：丙○○欠我 200萬元，大概89年、90年間開始跟我借錢，最後一
    次在91年12月間我結束自助餐前，之後就沒借了，每次不等
    ，最多一次有30幾萬元，最少是 1萬多元，借款期間未清償
    過，不知道丙○○過戶給我的房地市價，這二筆房地過戶給
    我後，全部債務抵銷，我沒繳農會貸款，也不知有這筆貸款
    等語 (93年偵卷57號卷第34、35、37頁)；於本院94年7月20
    日審理中證稱丙○○ 89年開始借，陸陸續續借了230萬元，
    包括借錢及做生意虧損的錢，未清償過，以房地抵掉積欠的
    200 萬元，丙○○對於餐廳出資及虧損應負擔的數額沒辦法
    算的很詳細，丙○○向我借的錢我也沒有辦法算，只記得總
    數，丙○○有還我30萬元等語。其就債務總金額、借款時間
    、是否以過戶之房地抵銷全部債務、曾否清償過30萬元之說
    詞，前後反覆不一，其所供每次借貸最多與最少之金額，與
    丙○○之供述亦有未合；且其不知丙○○應負擔之虧損及每
    次借錢之細目，又如何會得出總債務200萬元或230萬元，又
    其不知過戶房地之價值，又如何讓丙○○作價抵債，且附表
    二編號2之房地有設定260萬元本金最高限額抵押權給頭城鎮
    農會，被告竟不知有該抵押貸款一事，足見其並不在意買賣
    標的情況，與一般買者，會詳查買賣標的現況，如有設定負
    擔，亦要一併約定如何處理者，完全不同；再丙○○如確有
    因經濟拮据，而於92年3、4月向被告乙○○借錢，又如何在
    同年 5月間即可以賺了30萬元還丁○○，且觀被告丁○○在
    本院最後言詞辯論提出之郵局存摺，記載匯入30萬元之時間
    ，即是丙○○刑事一案案發當日及次日之 92年5月11日及12
    日，適足以令人質疑，此一行為並非清償債務，反是脫產行
    為。綜上，其陳稱丙○○有積欠其債務200萬元或230萬元一
    節，尚難採信。
４、參以上開陸續多次借貸，並無書立任何書面或立下任何字據
    ，且未約定利息，未約定償還時間，業據被告丁○○陳述明
    確，已與常情不合，且被告丁○○在丙○○前次借款未償還
    前，為何會一再借與，亦反乎常情，況最重要之歷次資金往
    來紀錄，均付之闕如，單次借貸既有高達數十萬元，竟無任
    何資金提存紀錄，均顯悖於常情。
５、綜上各情，被告丁○○辯稱附表二土地買賣，是以丙○○積
    欠伊230萬元債務中之200萬元抵作買賣價金一節，尚難採信
    ，從而，原告主張該買賣虛偽不實，移轉登記行為乃通謀虛
    偽意思表示所為，自堪信為真實。
(三)原告代位丙○○請求被告將上開附表一、二所示之不動產所
    有權移轉登記予以塗銷，有無理由：
    按債務人怠於行使其權利時，債權人因保全債權，得以自己
    名義行使其權利，但非於債務人負遲延責任時，不得行使，
    為民法第242條、243條前段所規定。此項代位權行使之範圍
    ，並不以保存行為為限，凡以權利之保存或實行為目的之一
    切審判上或審判外之行為，債權人皆得代位行使 (最高法院
    69年台抗240號判例參照)。本件丙○○與被告間就附表一、
    二所示不動產之所有權移轉登記行為，均為通謀虛偽意思表
    示所為，依民法第 87條第1項前段規定，乃無效，則丙○○
    應仍是所有權人，其為回復其所有權登記，應有請求被告塗
    銷上開所有權移轉登記之權利，其怠於行使該權利，而原告
    對丙○○有5,466,393元及自92年12月5日起至清償日止之法
    定遲延利息之損害賠償債權，丙○○迄今分文未付，該債務
    已遲延，丙○○現名下又無任何財產，已無任何清償能力，
    原告為保全其債權，自有代位行使丙○○上開怠於行使之權
    利之必要。從而，原告依上開規定，代位丙○○，分別訴請
    被告乙○○、被告丁○○塗銷附表一、附表二所示不動產，
    於92年5月27日及92年5月28日所為之所有權移轉登記，自屬
    正當，應予准許。
七、訴訟費用負擔之依據：民事訴訟法第78條
中　　華　　民　　國　　94　　年　　9　　月　　13　　日
                  臺灣宜蘭地方法院民事庭
                      法　官　林美治
正本與原本無異。
如不服本判決應於判決送達後20日內提出上訴狀（須附繕本）。
中　　華　　民　　國　　94　　年　　9　　月　　14　　日
                      書記官　陳雅君
附表一：
┌──┬──────────────────┬──┬────┬────┐
│編號│  土    地    坐     落             │地目│面積    │權利範圍│
│    │                                    │    │        │        │
│    ├───┬────┬───┬──┬──┤    ├────┤        │
│    │縣市  │鄉鎮市區○段    ○○段│地號│    │平方公尺│        │
├──┼───┼────┼───┼──┼──┼──┼────┼────┤
│1   │宜蘭縣│頭城鎮  ○○○段│    │435 │田  │2.72    │二分之一│
├──┼───┼────┼───┼──┼──┼──┼────┼────┤
│2   │宜蘭縣│頭城鎮  ○○○段│    │436 │田  │155.35  │二分之一│
└──┴───┴────┴───┴──┴──┴──┴────┴────┘
附表二：
土地
┌──┬──────────────────────┬───┬────┬───────┐
│編號│土        地        坐        落            │ 地目 │面積    │  權利範圍    │
│    ├────┬────┬───┬────┬───┤      ├────┤              │
│    │ 市     │鄉鎮市區○ 段   ○  ○段  │ 地號 │      │平方公尺│              │
├──┼────┼────┼───┼────┼───┼───┼────┼───────┤
│1   │宜蘭縣  │頭城鎮  │ 石城 │        │ 1233 │  建  │115.05  │  四分之三    │
├──┼────┼────┼───┼────┼───┼───┼────┼───────┤
│    │        │        │      │        │      │      │        │              │
│2   │宜蘭縣  │頭城鎮  │拔雅林│拔雅林小│ 122-1│  建  │743     │ 二000分之四三│
│    │        │        │      │        │      │      │        │ 0            │
└──┴────┴────┴───┴────┴───┴───┴────┴───────┘
建物
┌──┬───┬──────┬──────┬─────┬─────────────┬──────┐
│    │      │            │            │建築式樣  │建 物 面 積               │權 利 範 圍 │
│    │      │            │            │主要建築  │(平方公尺)                │            │
│    │      │            │            │材料及房  │                          │            │
│編號│ 建號 │基地坐落    │建物門牌    │屋層數    ├────────┬────┤            │
│    │      │            │            │          │樓層面積合計    │附屬建物│            │
│    │      │            │            │          │                │主要建材│            │
│    │      │            │            │          │                │及用途  │            │
├──┼───┼──────┼──────┼─────┼────────┼────┼──────┤
│ 1  │ 66   │宜蘭縣頭城  │頭城鎮大里  │鋼筋混凝土│地面層：45      │        │四分之三    │
│    │      │鎮○○段1233│路71之20號  │加強磚造二│2樓層：57.82    │        │            │
│    │      │地號        │            │層樓房    │騎樓地平面：15.7│        │            │
│    │      │            │            │          │合計：118.52    │        │            │
├──┼───┼──────┼──────┼─────┼────────┼────┼──────┤
│ 2  │ 395  │宜蘭縣頭城鎮│頭城鎮復興  │鋼筋混凝土│層次面積：93.47 │        │二分之ㄧ    │
│    │      │拔雅林段拔雅│路61巷2之1  │造六層    │總面積：93.47   │        │            │
│    │      │林小段122-1 │號4樓之3    │          │附屬建物        │        │            │
│    │      │地號        │            │          │陽台面積：11.62 │        │            │
│    │      │            │            │          │（共同使用部分  │        │            │
│    │      │            │            │          │拔雅林段拔雅林小│        │            │
│    │      │            │            │          │段404-0建號     │        │            │
│    │      │            │            │          │面積:901.89 權利│        │            │
│    │      │            │            │          │範圍23分之1)    │        │            │
└──┴───┴──────┴──────┴─────┴────────┴────┴──────┘
